【裁判字號】    97,簡,295
【裁判日期】    971231
【裁判案由】    公平交易法
【裁判全文】
臺北高等行政法院判決
                                     97年度簡字第295號
原      告  甲○○
被      告  行政院公平交易委員會
代  表  人  湯金全(主任委員)
上列當事人間因公平交易法事件，原告不服行政院中華民國97年
3月31日院臺訴字第0970083637號訴願決定，提起行政訴訟。本
院判決如下：
    主  文
原告之訴駁回。
訴訟費用由原告負擔。
    事  實
一、事實概要：緣原告於Yahoo！奇摩拍賣網站登載「鹼性能量
    超濾機」商品廣告，宣稱「含氧量提高30%以上，使水分子
    活動力增強，讓細胞發揮抗氧化功能，因結合含豐富天然礦
    物質的微量元素，更可促進新陳代謝，活化細胞、提昇免疫
    力、強化生命力、延遲老化、健康又長壽」、「清除體內囤
    積毒素，淨化身體器官，．．．將堆積之毒素與衰老細胞，
    包覆剝離排出體外．．．」等語，涉有商品之品質及內容為
    虛偽不實及引人錯誤之表示之情事，經行政院衛生署（以下
    簡稱衛生署）函轉民眾陳情案件請被告調查結果，被告認原
    告違反公平交易法第21條第1項規定，乃依同法第41條前段
    規定，於96年10月12日以公處字第096162號處分書命原告自
    處分書送達之次日起，應立即停止前項違法行為，並處罰鍰
    新台幣（下同）12萬元。原告不服，提起訴願，亦遭決定駁
    回，遂向本院提起行政訴訟。
二、兩造聲明：
  (一)原告聲明：
    1.訴願決定及原處分關於處原告罰鍰新台幣12萬元部分均撤
      銷。
    2.訴訟費用由被告負擔。
  (二)被告聲明：
    1.駁回原告之訴。
    2.訴訟費用由原告負擔。
三、兩造主張：
  (一)原告起訴意旨略謂：
    1.原告所登載「鹼性能量超濾機」商品廣告內容有醫學學理
      及臨床試驗之依據，並無虛偽不實及引人錯誤之表示：
      查原告所登載之「鹼性能量超濾機」商品所生成之水具
        有清除自由基效果部分，有食品發展研究所委託試驗報
        告書影本1份附卷足憑，財團法人工業技術研究院（以
        下簡稱工研院）能源與資源研究所分析報告並驗證能量
        水具有微弱能量，且前國立臺灣大學醫學院（以下簡稱
        臺大醫學院）生化研究所教授即訴外人呂鋒洲之著作「
        電解水是好水」亦指出電解水具有消除自由基之作用，
        足證系爭廣告內容非屬無依據之虛偽不實表示。
      次查「鹼性能量超濾機」所生成之能量水是否確有系爭
        廣告所載內容之功效，與前述食品發展研究所及工研院
        能源與資源研究所試驗報告之「委託者」或「受文者」
        是否記載並無關聯，蓋「鹼性能量超濾機」商品既屬電
        解水生成器之一種，則呂鋒洲教授於其著作中發表學界
        對電解水之研究結果，對系爭商品亦應有其適用。故原
        處分以上開試驗報告無記載「委託者」或「受文者」，
        及呂鋒洲教授之著作並未針對本件「鹼性能量超濾機」
        作檢測為由，認原告所登載系爭商品廣告內容並無醫學
        學理及臨床試驗之依據，顯與事實不符。
      又生化博士即訴外人江晃榮所著「波動能量水正流行」
        一書第104頁至第107頁亦指出能量水具有改善新陳代謝
        ，幫助排除體內累積毒素等效果，是原告所登載系爭商
        品廣告內容確有學理及臨床實驗之依據，併此敘明。
    2.本件原處分之作成，乃被告在相同事件之處理上為差別待
      遇，違反平等原則：
      謹就被告先前於相同事件之處分內容略述如下：
        (1)訴外人艾強生淨水器有限公司（以下簡稱艾強生公司
          ）於網站及廣告傳單刊載「當您飲用高氧離子水．．
          ．亦即表示您五臟六腑的機能有失調反應．．．」、
          「尿酸過高、痛風、糖尿病、酸痛、口臭．．．等等
          ，均能有顯著的改善．．．」等語，無客觀之科學驗
          證或醫學學理暨臨床試驗依據，就商品之品質為虛偽
          不實及引人錯誤之表示，被告認其違反公平交易法第
          21條第1項規定，乃命該公司自處分書送達之次日起
          ，立即停止前項違法行為，並處罰鍰8萬元。
        (2)訴外人台灣康勵企業有限公司（以下簡稱台灣康勵公
          司）於網頁上刊載「EDS電子數位系統-智慧型省電器
          」商品廣告，宣稱「保證省電量15%-30%．．．」等
          內容，就商品之品質為虛偽不實及引人錯誤之表示，
          被告認其違反公平交易法第21條第1項規定，乃命該
          公司自處分書送達之次日起，立即停止前項違法行為
          ，並處罰鍰8萬元。
        (3)訴外人生霖有限公司（以下簡稱生霖公司）於網頁刊
          登「尚氧負離子空氣清淨機」商品廣告，宣稱具「預
          防禽流感等病菌」、「對身體健康的驚人效益」等功
          效，就其商品之品質為虛偽不實及引人錯誤之表示，
          被告認其違反公平交易法第21條第1項規定，乃命該
          公司自處分書送達之次日起，立即停止前項違法行為
          ，並處罰鍰8萬元。
      前述艾強生公司、台灣康勵公司及生霖公司經被告認定
        於網路上刊載虛偽不實及引人錯誤之商品廣告，違反公
        平交易法第21條第1項規定，違章情節與本件相同，依
        行政程序法第6條規定，非有正當理由，被告對原告與
        前述受處分人不得為差別待遇。惟查原告並非事業體，
        亦未曾散發廣告傳單，且廣告刊登期間未滿2個月，更
        未販售任何廣告商品，均較被告所認定上開3間公司所
        為違法行為情節輕微。詎被告核處艾強生公司、台灣康
        勵公司及生霖公司之罰鍰均為8萬元，對原告非但未處
        以較輕之處分，反為更重之12萬元罰鍰，顯係差別待遇
        ，違反公平原則甚明。綜上所述，被告認事用法顯有違
        誤，原處分及訴願決定均應予撤銷。
  (二)被告答辯意旨略謂：
    1.關於原告訴稱登載「鹼性能量超濾機」商品廣告內容有醫
      學學理及臨床試驗之依據，並無虛偽不實及引人錯誤之表
      示等節：
      按「事業不得在商品或其廣告上，或以其他使公眾得知
        之方法，對於商品之價格、數量、品質、內容、製造方
        法、製造日期、有效期限、使用方法、用途、原產地、
        製造者、製造地、加工者、加工地等，為虛偽不實或引
        人錯誤之表示或表徵。」，為公平交易法第21條第1項
        所規定。所稱「虛偽不實」係指表示或表徵與事實不符
        ，其差異難為相當數量之一般或相關大眾所接受，而足
        以引起錯誤之認知或決定者；「引人錯誤」係指表示與
        表徵不論是否與事實相符，足以引起相當數量之一般或
        相關大眾錯誤之認知或決定。
      經查系爭商品廣告內容及依據來源，原告雖一再宣稱有
        食品工業發展研究所、工研院能源與資源研究所試驗報
        告影本、前臺大醫學院生化研究所教授呂鋒洲之著作「
        電解水是好水」及生化博士江晃榮著作「波動能量水正
        流行」等可佐證廣告宣稱之功效，惟前述食品工業發展
        研究所、工研院能源與資源研究所之試驗報告，其中「
        委託者」或「受文者」處均已塗抹為空白，無法得知究
        由何人委託檢驗，亦無法得知試驗報告與原告間關係，
        且該試驗報告「物品名稱」或「樣品名稱」所載為「能
        量水93.4.27取樣」及「奈米能量濾心」，亦無法得知
        與系爭商品之關聯性為何，則原告既無法提供前揭完整
        試驗報告，及說明關聯性之原委，卻逕自認為是否得知
        委託者及受試樣品與系爭商品之關聯性無涉，實有誤認
        。又呂鋒洲教授及江晃榮博士之著作係學者個人研究心
        得，並非就系爭商品是否具廣告所宣稱效果進行檢測，
        與系爭廣告宣稱內容並無相關。第以原告既為該廣告之
        行為主體，則應就廣告內容負真實表示義務，卻在無法
        證實系爭商品是否具廣告宣稱功效之情況下，兀自於不
        同商品廣告擷取字句拼湊成系爭廣告內容，實有違真實
        表示義務，且據衛生署表示尚未有證據證明淨水器處理
        水質對人體具有任何效能，亦未有證據證明足以達到系
        爭廣告所宣稱改善之效果，故系爭廣告刊載之內容核屬
        虛偽不實及引人錯誤之表示甚明，被告據此認定原告違
        反公平交易法第21條規定，尚無違誤，原告所稱容有誤
        解，不足採信。
    2.關於原告所稱本件處以12萬元罰鍰有違比例原則，且被告
      辦理其他相同違法事件均處以8萬元罰鍰，與本件相較，
      顯係差別待遇一節：
      按公平交易法第41條前段規定，被告對違反公平交易法
        之事業，除得限期命其停止、改正其行為或採取必要更
        正措施之下命處分，並得於5萬元以上2千5百萬以下範
        圍內裁處罰鍰。且因個案涉法程度不同，依公平交易法
        施行細則第36條規定，尚需審酌違法事業之違法行為動
        機、目的及預期之不當利益；違法行為對交易秩序之危
        害程度；違法行為危害交易秩序之持續期間；因違法行
        為所得利益；事業之規模、經營狀況、營業額及其市場
        地位；違法類型曾否經中央主管機關導正或警示；以往
        違法類型、次數、間隔時間及所受處罰；違法後悛悔實
        據及配合調查等能度；與其他因素等情狀後，依法由被
        告委員會議，本於行政裁量權限，作成命其停止違法行
        為及併處罰鍰之行政處分。
      次按不同案件因違法時點、為法期間、影響層面、屬性
        及相關事證而作個案判斷，自難認定作成相同行政處分
        ，尚不逕為比附援引。本件經被告裁量處原告罰鍰12萬
        元，被告業已充分衡酌原告上揭各項裁量事項，所為之
        合義務性裁量，並從寬予以認定之結果，自無原告所稱
        違反比例原則及差別待遇情事，原告顯然曲解原處分之
        裁量依據，所訴並無理由，核無足採。
      至原告主張其非公司或其他事業體，亦未曾散發廣告傳
        單，且廣告刊登期間未滿2個月，更未販售任何廣告商
        品，均較被告所認定上開3間公司所為違法行為情節輕
        微一節。經查系爭網頁廣告末段載有「原賣場：
        risk1212.tw」等字樣，原告亦自承業以「risk1212.tw
        」帳號銷售淨水器商品達2至3年，足認原告係利用「
        risk1212.tw」及「goodwater188」帳號，於Yahoo！奇
        摩拍賣網站長期且經常性銷售淨水器相關商品，則其銷
        售行為非屬業餘賣家在拍賣網站出售個別零星之二手商
        品，已屬公平交易法第2條第4款規定所稱「其他提供商
        品或服務從事交易之人或團體」，即為公平交易法所稱
        事業，其於Yahoo！奇摩拍賣網站登載「鹼性能量超濾
        機」廣告之行為，自應受同法第21條規定所規範。原告
        雖稱自96年2月間於Yahoo！奇摩拍賣網站販售至今，未
        有產品出售交易云云，惟查廣告是否涉有不實或引人錯
        誤情事，應就整體廣告內容觀察，是否因而有產品出售
        獲利，與廣告是否涉有不實或引人錯誤情事無涉，亦無
        礙於系爭廣告內容構成虛偽不實及引人錯誤情事之認定
        ，是原告所稱要難採信。綜上所陳，原告之訴為無理由
        ，應予駁回。
    理  由
一、按「事業不得在商品或其廣告上，或以其他使公眾得知之方
    法，對於商品之價格、數量、品質、內容、製造方法、製造
    日期、有效期限、使用方法、用途、原產地、製造者、製造
    地、加工者、加工地等，為虛偽不實或引人錯誤之表示或表
    徵。」，公平交易法第21條第1項定有明文。次按公平交易
    法之主管機關即被告，發布有「行政院公平交易委員會對於
    公平交易法第21條案件之處理原則」，於第5點規定：「本
    法第21條所稱虛偽不實，係指表示或表徵與事實不符，其差
    異難為相當數量之一般或相關大眾所接受，而足以引起錯誤
    之認知或決定者。」、第6點規定：「本法第21條所稱引人
    錯誤，係指表示或表徵不論是否與事實相符，足以引起相當
    數量之一般或相關大眾錯誤之認知或決定者」，經核上開規
    定合於公平交易法維護交易秩序與消費者利益、確保公平競
    爭之立法精神，自得援為判斷之參考，合先敘明。
二、本件原告於Yahoo！奇摩拍賣網站登載「鹼性能量超濾機」
    商品廣告，宣稱「含氧量提高30%以上，使水分子活動力增
    強，讓細胞發揮抗氧化功能，因結合含豐富天然礦物質的微
    量元素，更可促進新陳代謝，活化細胞、提昇免疫力、強化
    生命力、延遲老化、健康又長壽」、「清除體內囤積毒素，
    淨化身體器官，．．．將堆積之毒素與衰老細胞，包覆剝離
    排出體外．．．」等語，涉有商品之品質及內容為虛偽不實
    及引人錯誤之表示之情事，經衛生署函轉民眾陳情案件請被
    告調查結果，被告認原告違反公平交易法第21條第1項規定
    等情，有系爭廣告內容影本1份附於原處分卷可憑。原告雖
    主張其所登載之系爭商品廣告內容有醫學學理及臨床試驗之
    依據，並無虛偽不實及引人錯誤之表示，自無公平交易法第
    21條第1項規定之故意或過失可言，且被告所為原處分，與
    其他相同事件之處理有差別待遇之情形，顯有違平等原則之
    違誤，應予撤銷等語。被告則以原告無法提供食品工業發展
    研究所、工研院能源與資源研究所完整之試驗報告，並說明
    與系爭商品之關聯性，且所稱呂鋒洲教授及江晃榮博士之著
    作均係該等學者個人研究心得，並非就系爭商品是否具廣告
    所宣稱效果進行檢測，與系爭廣告宣稱內容並無關連，自難
    信實，況衛生署表示迄尚未有證據資料證明淨水器處理水質
    對人體具有任何效能，原告亦未就系爭廣告所宣稱改善之效
    果提出證據加以證明，系爭廣告所刊載之內容即屬虛偽不實
    及引人錯誤，即合致公平交易法第21條規定，則被告予以處
    分，自於法無違等語資為答辯。經查：
  (一)自公平交易法第21條及首揭處理原則之規定觀之，公平交易
    法第21條之違反，以該表示或表徵之內容足以影響具有普通
    知識經驗之一般大眾為合理判斷並作成交易決定或對交易相
    對人經濟利益之影響為已足，且關於「為虛偽不實或引人錯
    誤之表示或表徵」之行為內容，應以實施行為之整體觀察；
    是本件原告於Yahoo！奇摩拍賣網站刊登系爭「鹼性能量超
    濾機」商品廣告之表示，除應以社會通念作為是否違章之判
    斷依據外，復應綜觀其整體行為，殆無疑義。經查系爭原告
    在Yahoo！奇摩拍賣網站所登載之「鹼性能量超濾機」商品
    廣告，宣稱「含氧量提高30%以上，使水分子活動力增強，
    讓細胞發揮抗氧化功能，因結合含豐富天然礦物質的微量元
    素，更可促進新陳代謝，活化細胞、提昇免疫力、強化生命
    力、延遲老化、健康又長壽」、「清除體內囤積毒素，淨化
    身體器官，．．．將堆積之毒素與衰老細胞，包覆剝離排出
    體外．．．」等字樣，自足令人誤為其確具有該等功能、療
    效，且系爭廣告所提供上開文字敘述，攸關交易相對人於考
    量是否購買該商品時之基本考量要素，是原告自應就系爭廣
    告內容負真實表示之義務，堪以確定。
  (二)次按當事人主張事實，須負舉證責任，倘其所提出之證據，
    不足為主張事實之證明，自不能認其主張之事實為真實。行
    政法院（現改制為最高行政法院）39年判字第2號著有判例
    。惟查原告雖以食品工業發展研究所、工研院能源與資源研
    究所之試驗報告影本及前臺大醫學院生化研究所教授呂鋒洲
    之著作「電解水是好水」暨生化博士江晃榮著作「波動能量
    水正流行」等件資為系爭廣告內容屬實之證明。然查上開試
    驗報告中「委託者」、「受文者」處均呈塗抹、空白狀況，
    本無從得知究係何人委託檢驗，且該試驗報告「物品名稱」
    、「樣品名稱」等欄係分別記載「能量水93.4.27取樣」、
    「奈米能量濾心」，與本件之「鹼性能量超濾機」商品亦不
    相同，自無從得知該試驗報告與本件具有何關係，況原告迄
    未提出完整之試驗報告，殊難信與本件有關；又呂鋒洲教授
    及江晃榮博士之著作均係渠等個人研究，核均非針對系爭商
    品為何實驗研究或試驗考據，皆與本件無關，自不足資為本
    件商品確具有系爭廣告所宣稱之性能或功效。原告空言主張
    系爭商品廣告內容有醫學學理及臨床試驗之依據，卻迄未提
    出其他任何積極證據以實其說，徵之前開判例，自難謂其已
    盡舉證責任，所言殊難採信。是原告既未就本件商品確具有
    系爭廣告內容所記載或揭露之性能或功效舉證證明，自堪認
    系爭廣告對於本件商品是否具廣告宣稱功效之表示或表徵與
    事實不符，足以引起相當數量之一般或相關消費大眾錯誤之
    認知或決定，為虛偽不實及引人錯誤之表示，其有違反公平
    交易法第21條第1項規定之情形，甚為顯然，則被告據以處
    罰，自非無憑。
  (三)又按「行政機關依裁量權所為之行政處分，以其作為或不作
    為逾越權限或濫用權力者為限，行政法院得予撤銷。」、「
    逾越權限或濫用權力之行政處分，以違法論。」，分別為行
    政訴訟法第201條、第4條第2項所規定。亦即行政法院對於
    行政機關行使裁量權所作成裁量處分之司法審查，關於裁量
    權之行使部分，除非行政機關行使裁量權之過程或結果，有
    逾越權限或濫用權力之情形，而以違法論者外，原則上尊重
    之而作有限司法審查，審查其是否逾越權限或濫用權力。本
    件被告據以處罰原告之公平交易法第41條前段規定之罰鍰在
    「新臺幣5萬元以上2千5百萬元以下」，被告處以罰鍰12萬
    元，係於法定範圍內，尚無裁量逾越之情事。且被告乃公平
    交易法第25條規定之中央主管機關，其於裁處罰鍰時，自得
    考量違法行為之動機、目的、預期之不當利益、對交易秩序
    之危害程度、危害交易秩序之持續期間、所得利益，違法事
    業之規模、經營狀況、營業額、市場地位，違法類型曾否經
    導正或警示、事業或經營者以往違法次數、事業或經營者以
    往違法類型、事業或經營者以往違法間隔時間、悛悔實據及
    配合調查等態度及綜合其他判斷因素，而為決定。況依公平
    交易法施行細則第36條規定：「依本法量處罰鍰時，應審酌
    一切情狀，並注意下列事項：一、違法行為之動機、目的及
    預期之不當利益。二、違法行為對交易秩序之危害程度。
    三、違法行為危害交易秩序之持續期間。四、因違法行為所
    得利益。五、事業之規模、經營狀況及其市場地位。六、違
    法類型曾否經中央主管機關導正或警示。七、以往違法類型
    、次數、間隔時間及所受處罰。八、違法後悛悔實據及配合
    調查等態度。」，則被告考量上開事項，其作成裁處罰鍰
    12萬元之決定，所為裁量尚無與法律授權之目的相違或出於
    不相關事項考量之裁量濫用，亦無消極不行使裁量權之裁量
    怠惰情事，復無違平等原則、比例原則，於法要無不合。
  綜上所述，本件被告所為處分，揆諸首揭法條規定，並無違誤
  ，訴願決定予以維持，亦無不合，原告徒執前詞，訴請撤銷，
  為無理由，應予駁回。末以兩造其餘之主張及陳述等，因與本
  件判決結果不生影響，爰不予一一指駁論究；另本件依卷內資
  料，事證已臻明確，故不經言詞辯論為之，均併此陳明。
據上論結，本件原告之訴為無理由，依行政訴訟法第236條、第
195條第1項後段、第98條第1項前段，判決如主文。
中    華    民    國    97    年    12    月    31    日
                    臺北高等行政法院第五庭
                                    法  官  林  育  如
上為正本係照原本作成。
本件以訴訟事件所涉及之法律見解具有原則性者為限，始得於本
判決送達後20日內向本院提出上訴狀並表明上訴理由，如已於本
判決宣示後送達前提起上訴者，應於判決送達後20日內補具上訴
理由（均按他造人數附繕本），且經最高行政法院許可後方得上
訴。
中    華    民    國    97    年    12    月   31     日
                                    書記官  劉  育  伶


司法院資訊處製作；財團法人民間司法改革基金會備份。
